臺灣苗栗地方法院民事判決　　　　　　　　　　　　九十一年度重訴字第一一０號
　　原　　　告　甲○○
　　即謝錦樟之　丁○○
　　承受訴訟人　丙○○
　　　　　　　　戊○○
　　　　　　　　己○○
　　共　　　同
　　訴訟代理人　張智宏律師
　　被　　　告　乙○○
當事人間請求侵權行為損害賠償事件，本院於民國九十三年二月三日言詞辯論終結，
判決如下：
    主    文
被告應給付原告新台幣壹拾壹萬元，及自民國九十年十二月二十五日起至清償日止，
按年息百分之五計算之利息。
原告其餘之訴駁回。
訴訟費用由被告負擔十分之一，餘由原告連帶負擔。
本判決第一項得假執行。但被告如於假執行程序實施前，以新台幣壹拾壹萬元為原告
預供擔保，得免為假執行。
原告其餘假執行之聲請駁回。
    事    實
甲、原告方面：
一、聲明：
（一）被告應給付原告等新台幣（下同）七百六十九萬三千九百六十元，其中六百二
      十九萬五千三百二十元自原起訴狀繕本送達翌日即民國九十年十二月二十五日
      起，其中一百三十九萬八千六百四十元自九十年四月一日起，均至清償日止，
      按年息百分之五計算之利息。
（二）願供擔保請准宣告假執行。
二、陳述：
（一）原告甲○○、丁○○、丙○○、戊○○、己○○等人被繼承人謝錦樟訴請被告
      請求侵權行為損害賠償部分，因謝錦樟已於九十二年五月四日去世，而原告等
      五人均為謝錦樟之繼承人，且有關本件謝錦樟原所請求之項目依法均得繼承，
      故原告等人乃援依民法第一千一百四十八條及民事訴訟法第一百七十五條規定
      向本院聲明承受本件訴訟。
（二）按訴狀送達後，原告固不得將原訴變更或追加他訴，但為擴張或縮減應受判決
      事項之聲明及請求之基礎事實同一者不在此限，民事訴訟法第二百五十五條第
      一項第二款、第三款定有明文。經查，本件原告被繼承人謝錦樟業已於九十二
      年五月四日死亡，則有關原起訴請求之看護費用係依平均餘命為其請求期間之
      計算方式，自應予減縮至謝錦樟死亡之日止。
（三）查原告之被繼承人謝錦樟於八十九年八月七日下午約二時許，遭被告毆打，致
      謝錦樟受腦出血併腦室出血，臉上有多處瘀傷併鼻出血等嚴重傷害之行為，前
      經台灣苗栗地方法院檢察署以八十九年度偵字第五四三號提起公訴，嗣先經本
      院刑事庭以九十年度訴字第三四二號判決諭知被告貳個月有期徒刑在案，經原
      告甲○○不服該判決提起上訴，再經台灣高等法院台中分院九十一年度上訴字
      第一九二四號判決改諭知被告有期徒刑肆月在案。按因故意或過失不法侵害他
      人權利者，負損害賠償責任，民法第一百八十四條定有明文。經查，被告確曾
      於八十九年八月七日下午二時許，基於傷害之犯意徒手毆打謝錦樟，致謝錦樟
      受有臉部挫傷、鼻出血傷害等事實，業經前揭刑事判決認定明確在案，足徵被
      告顯係基於故意之犯意傷害謝錦樟，且謝錦樟確因本件事故而致受有上述傷害
      ，亦足徵被告之行為與謝錦樟之受傷結果有相當因果關係，因而被告依法自應
      就謝錦樟所受傷害負侵權行為之損害賠償責任。至於謝錦樟所受右側肢體偏離
      無法言語、左腦腦出血之傷害，確係因謝錦樟遭被告毆打後，因情緒激動致血
      壓升高，而產生自發性之腦出血，此業經台灣高等法院台中分院九十一年度上
      訴字第一九二四號判決審認明確在卷，故謝錦樟腦出血雖非直接因被告毆打謝
      錦樟腦部所造成者，惟確係因遭被告毆打而造成情緒激動血壓升高，並因此造
      成腦出血之結果，足徵被告傷害行為與謝錦樟腦出血之結果有相當因果關係，
      故被告仍應就謝錦樟所受右側肢體、無法言語、左腦腦出血之傷害負損害賠償
      責任。
（四）次按不法侵害他人之身體或健康者，對於被害人因此喪失或減少勞動力或增加
      生活上之需要時，應負損害賠償責任。且不法侵害他人之身體、健康、名譽、
      自由、信用、隱私、貞操或不法侵害他人人格法益而情節重大者，被害人雖非
      財產上之損害，亦得請求賠償相當之金額，民法第一百九十三條第一項及第一
      百九十五條第一項分別定有明文。復按損害賠償，除法律另有規定或契約另有
      訂定外，應以填補債權人所受損害及所失利益為限，民法第二百十六條亦定有
      明文。末按繼承人自繼承開始時，除本法另有規定外，承受被繼承人財產上之
      一切權利義務，前項請求權不得讓與或繼承，但以金額賠償之請求權已依契約
      承諾或已起訴者不在此限，民法第一千一百四十八條及民法第一九五條第二項
      訂有明文。經查，有關本件賠償項目及金額前均原告之被繼承人謝錦樟起訴主
      張，則原告依上開規定，自有權向被告請求損害賠償，其請求項目茲臚列如下
      :
　　(1)醫療費用：原告之被繼承人謝錦樟自八十九年八月七日受傷迄今，共支出醫療
　　  費用四萬六千四百九十一元。
　　(2)增加生活支出部分：原告之被繼承人謝錦樟因受傷致購買灌食空針等，共支出
　　　費用三萬五千三百四十九元。
　　(3)看護費用部分：按被害人因受傷需人看護，而由親屬、配偶等看護時，雖無現
　　　時看護之支付，亦因認被害人受有相當看護之損害，得向加害人請求賠償。蓋
　　　因親屬照顧被害人起居，固係出於親情，但親屬看護所付出之勞力，並非不得
　　　評價為金錢，只因兩者身分關係密切而免除支付義務，此種親屬基於身分關係
  　　之恩惠，自不能加惠於加害人，故應衡量及比照顧用職業護士看護情形，認被
　　　害人受有相當看護之損害，得向加害人請求賠償，此有台灣高等法院暨所屬法
　　　院八十五年法律座談會結論可參。查原告之被繼承人謝錦樟自受傷時起，因腦
　　　出血併腦腦室出血等嚴重傷害，至其死亡者仍受有合併右側肢體乏力及失語症
　　　等情，日常生活皆賴他人照顧，而原告之被繼承人謝錦樟除於八十九年八月十
　　　五日起至八十九年九月十一日止僱請訴外人馮興旺看護，並支付看護費五萬二
  　　千八百元整外，之後均由其妻即原告甲○○負責看護，而有關原告甲○○之看
    　護部分，依前開台灣高等法院暨所屬法院八十五年法律座談會結論意旨所示，
    　原告被繼承人亦得向被告請求相當於看護費用之賠償。又社會上一般專業看護
　　　每日全天看護費為二仟元以上，而原告被繼承人謝錦樟僅請求每日一千五百元
  　　計之看護費，依情應屬合理，合計自八十九年九月十二日起至謝錦樟死亡止即
　　　九十二年五月四日止（共九六五天），共支出一百四十四萬七千五百元看護費
  　　用（1500×965＝0000000元），合計被告應給付看護費用共一百五十萬零三百
　　　元（0000000元＋52800元＝0000000元）。
　　(4)精神慰撫金：查原告被繼承人謝錦樟平日除擔任苗栗市恭敬里活動中心管理員
　　　外，亦兼守望相助巡守隊小隊長，在該里有一定名望，而被告乙○○身為該里
  　　里長之夫，本應愛護里民，惟因細故傷害原告被繼承人謝錦樟，且謝錦樟自受
　　　傷迄今，被告皆未向原告之被繼承人謝錦樟道歉及和解，更足徵被告毫無悔意
  　　。為此，原告特援依上開規定請求被告賠償一百萬元之精神慰撫金。
三、證據：提出台灣苗栗地方法院檢察署檢察官八十九年度偵字第五０四三號起訴書
    一件、診斷證明書一件、醫療費用收據二件、台灣高等法院台中分院九十一年度
    上訴字第一九二四號刑事判決一件、收據十一件、看護費用收據一件、死亡證明
    書一件（以上均為影本）及繼承系統表一件、
乙、被告方面：
一、聲明：
（一）原告之訴及其假執行之聲請均駁回。
（二）如受不利判決，願供擔保請准宣告免為假執行。
二、陳述：
（一）被告與謝錦樟於八十九年八月七日下午二時許，在苗栗縣苗栗市恭敬里活動中
      心前，因活動中心鑰匙發生爭執，相互拉扯後經旁人勸開，致謝錦樟受有臉部
      挫傷、鼻出血等傷害。被告因前開傷害行為，亦經本院九十年度訴字第三四二
      號、台灣高等法院台中分院九十一年度上訴字第一九二四號刑事判決判處有期
      徒刑四月，如易科罰金，以三百元折算一日罪刑確定。
（二）依前開刑事判決認定結果，謝錦樟於上述時地與被告互毆而受有臉部挫傷，鼻
      出血等傷害，固屬為真，惟其右側肢體偏癱、無法言語、左腦腦出血等症狀應
      係因其自身血壓升高致產生自發性之腦出血而形成，而謝錦樟於案發前已有高
      血壓之症狀，並因而形成腦出血之客觀情狀應非被告所能預見。換言之，謝錦
      樟之右側肢體偏癱、無法言語、左腦腦出血等加重結果，非因被告之傷害行為
      所造成，亦與被告之行為無因果關係。
（三）從而，原告以謝錦樟受有腦出血併腦室出血之原因，請求被告賠償七百六十九
      萬三千九百六十元云云，應非有理由。
三、證據：提出本院九十年度訴字第三四二號刑事判決影本一件為證。
丙、本院依職權調閱本院九十年度訴字第三四二號、台灣高等法院台中分院九十一年
    度上訴字第一九二四號刑事卷宗。
    理    由
一、本件原起訴原告謝錦樟於訴訟程序進行中之九十二年五月四日死亡，甲○○、丁○○、丙○○、戊○○、己○○為其法定繼承人，有原告所提被告所不爭執之死
    亡證明書一件、繼承系統表一件及相關
    是原告甲○○、丁○○、丙○○、戊○○、己○○等於本院九十二年六月二十四
    日言詞辯論期日當庭聲明承受訴訟，並交付聲明承受暨準備書狀繕本予被告收受
    ，自屬法之所許，先予敘明。
二、按訴狀送達後，原告不得將原訴變更或追加他訴，但擴張或減縮應受判決事項之
    聲明者，不在此限，民事訴訟法第二百五十五條第一項第三款定有明文。本件原
    告原起訴請求被告給付六百二十九萬五千三百二十元，嗣擴張為請求被告應給付
    七百六十九萬三千九百六十元，參諸前揭規定，自屬無礙，應予准許。
三、本件原告主張渠等之被繼承人謝錦樟於八十九年八月七日下午約二時許，遭被告
    毆打，致謝錦樟受有臉上有多處挫傷併鼻出血等傷害，前經台灣苗栗地方法院檢
    察署以八十九年度偵字第五四三號提起公訴，嗣先經本院刑事庭以九十年度訴字
    第三四二號判決諭知被告貳個月有期徒刑在案，經原告甲○○不服該判決提起上
    訴，再經台灣高等法院台中分院九十一年度上訴字第一九二四號判決改諭知被告
    有期徒刑肆月罪刑確定之事實，業據提出被告所不爭執之台灣高等法院台中分院
    九十一年度上訴字第一九二四號刑事判決影本一件為證，並經本院依職權調取本
    院九十年度訴字第三四二號、台灣高等法院台中分院九十一年度上訴字第一九二
    四號刑事卷宗查閱無訛，自堪信為真實。
四、按當事人主張有利於己之事實者，就其事實有舉證之責任。其因侵權行為所生之
    損害賠償請求權，以行為人有故意或過失不法侵害他人之權利為成立要件；倘行
    為人否認有故意或過失，即應由請求人就此利己之事實舉證證明；若請求人先不
    能舉證以證實自己主張之事實為真實，則行為人就其抗辯事實即令不能舉證，或
    所舉證據尚有疵累，亦應駁回請求人之請求。此觀民事訴訟法第二百七十七條前
    段規定及最高法院十七年上字第九一七號判例即明。又損害賠償之債，以有損害
    之發生及有責任原因之事實，並二者之間，有相當因果關係為成立要件。故原告
    所主張損害賠償之債，如不合於此項成立要件者，即難謂有損害賠償請求權存在
    ，最高法院亦著有四十八年台上字第四八一號判例意旨可資參照。而所謂相當因
    果關係，係以行為人之行為所造成之客觀存在事實，依經驗法則，可認通常均可
    能發生同樣損害之結果而言；如有此同一條件存在，通常不必皆發生此損害之結
    果，則該條件與結果並不相當，即無相當因果關係；不能僅以行為人就其行為有
    故意過失，即認該行為與損害間有相當因果關係，最高法院亦著有九十年度台上
    字第七七二號裁判意旨可供參酌。
五、本件原告主張因被告前揭傷害行為，致謝錦樟受腦出血併腦室出血之事實，則為
    被告所否認，並以謝錦樟之右側肢體偏癱、無法言語、左腦腦出血等加重結果，
    非因被告之傷害行為所造成，亦與被告之傷害行為無因果關係等語置辯。經查，
    本件謝錦樟腦出血之發生，係自發性高血壓腦出血，與外力傷害行為無關等情，
    有行政院衛生署醫事審議委員會九十二年八月八日衛署醫字第○九二○二一二一
    四七號函附之鑑定書附於台灣高等法院台中分院九十一年度上訴字第一九二四號
    刑事卷宗可稽，因此刑事判決認被告於前揭時地傷害被害人謝錦樟，造成被害人
    受有臉部挫傷、鼻出血等傷害，其有刑法第二百七十七條第一項之傷害行為，惟
    就謝錦樟右側肢體偏癱、無法言語、左腦腦出血等症狀，亦認係因其自身血壓升
    高致產生自發性之腦出血而形成，而非因被告傷害行為所造成，亦有原告所提台
    灣高等法院台中分院九十一年度上訴字第一九二四號刑事判決附卷可憑，並據本
    院依職權調取該案刑事卷宗查閱無訛。是被告之傷害行為，在客觀上與謝錦樟所
    受腦出血併腦室出血之結果，並無必然之相當因果關係。而原告就此復未舉證證
    明，則揆諸前揭說明，原告主張因被告前揭傷害行為，致謝錦樟受腦出血併腦室
    出血之事實，自無足採。被告上開所辯，尚堪採信。
六、次因故意或過失，不法侵害他人之權利者，負損害賠償責任，民法第一百八十四
    條第一項前段定有明文。本件被告故意傷害原告身體，致原告受有臉部挫傷、鼻
    出血之傷害，二者間具有相當因果關係至為明確。則揆諸前開法條規定，原告請
    求被告就其被繼承人謝錦樟所受之損害負損害賠償責任，於法自無不合。
七、再按不法侵害他人之身體或健康者，對於被害人因此喪失或減少勞動能力或增加
    生活上之需要時，應負損害賠償責任；又不法侵害他人之身體、健康、名譽、自
    由、信用、隱私、貞操，或不法侵害其他人格法益而情節重大者，被害人雖非財
    產上之損害，亦得請求賠償相當之金額，民法第一百九十三條第一項、第一百九
    十五條第一項分別定有明文。茲就原告之被繼承人謝錦樟所受損害審酌如下：
（一）醫療費部分：本件謝錦樟所受臉部挫傷、鼻出血所支出之醫療費用共計一萬元
      之事實，既為原告於言詞辯論時所自認，並為被告所當庭認諾，則原告就該部
      分之請求，自應予以准許。至原告主張其餘支出之醫療費用三萬六千四百九十
      一元部分，既非因被告之傷害行為所造成，已如前述，自難認係本件所致傷害
      之必要醫療費用，應予駁回。
（二）增加生活支出部分：原告主張其被繼承人謝錦樟因受傷致購買灌食空針等，共
      支出費用三萬五千三百四十九元之事實，雖據提出收據十一件為證，惟原告就
      該部分之支出係因被告傷害行為所造成之事實，既未能舉證證明，而依謝錦樟
      所受臉部挫傷、鼻出血等傷害觀之，亦無購置該等物品之必要。是原告此部分
      之請求，亦屬無據，應予駁回。
（三）看護費用部分：原告主張其被繼承人謝錦樟自受傷時起，因腦出血併腦室出血
      等嚴重傷害，至其死亡者仍受有合併右側肢體乏力及失語症等情，日常生活皆
      賴他人照顧，而原告之被繼承人謝錦樟除於八十九年八月十五日起至八十九年
      九月十一日止僱請訴外人馮興旺看護，並支付看護費五萬二千八百元整外，之
      後均由其妻即原告甲○○負責看護，而有關原告甲○○之看護部分，依前開台
      灣高等法院暨所屬法院八十五年法律座談會結論意旨所示，原告被繼承人亦得
      向被告請求相當於看護費用之賠償。又社會上一般專業看護每日全天看護費為
      二千元以上，而原告被繼承人謝錦樟僅請求每日一千五百元計之看護費，依情
      應屬合理，合計自八十九年九月十二日起至謝錦樟死亡止即九十二年五月四日
      止（共九六五天），共支出一百四十四萬七千五百元看護費用（1500×965 ＝
      0000000元），合計被告應給付看護費用共一百五十萬零三百元（0000000元＋
      52800元＝0000000元）等情，固據提出看護費用收據一紙為證。惟查，謝錦樟
      腦出血併腦室出血等傷害，與被告之傷害行為並無相當因果關係，已如前述，
      則原告請求其被繼承人謝錦樟因腦出血併腦室出血等傷害而支出之看護費用，
      自屬無據，應予駁回。
（四）慰撫金部分：非財產上之損害賠償請求權，因與被害人之人身攸關，具有專屬
      性，不適於讓與或繼承。民法第一百九十五條第二項規定，於同法第一百九十
      四條規定之非財產上損害賠償請求權，亦有其適用。惟依民法第一百九十五條
      第二項但書規定，以金額賠償之請求權已起訴者，不在此限。原告主張其被繼
      承人謝錦樟平日除擔任苗栗市恭敬里活動中心管理員外，亦兼守望相助巡守隊
      小隊長，在該里有一定名望，而被告身為該里里長之夫，本應愛護里民，惟因
      細故傷害原告被繼承人謝錦樟，且謝錦樟自受傷迄今，被告皆未向原告之被繼
      承人謝錦樟道歉及和解，更足徵被告毫無悔意。為此請求被告賠償一百萬元之
      精神慰撫金。惟查，謝錦樟因被告傷害行為，致其受有「臉部挫傷、鼻出血」
      等傷害，已如前述，自堪信因之受有痛苦。本院審酌謝錦樟生前並無工作及收
      入，被告為公務人員，月收入約四萬餘元，名下擁有房屋一棟，及本件係因謝
      錦樟與被告互毆所致，及謝錦樟因本件傷害行為所受傷害之輕重及治療過程所
      受痛苦等一切情狀，認原告請求一百萬元之慰撫金，尚屬過高，應予核減為十
      萬元，始為公允。
六、綜上，謝錦樟共計受有十一萬元之損害。從而，原告依侵權行為及繼承之法律關
    係，請求被告給付十一萬元，及自起訴狀繕本送達翌日即九十年十二月二十五日
    起至清償日止，按年息百分之五計算之利息，為有理由，應予准許，逾此範圍之
    請求，則屬無據，應予駁回。
七、本件所命被告給付之金額並未逾五十萬元，依民事訴訟法第三百八十九條第一項
    第五款規定，本院自應依職權宣告假執行。被告陳明願供擔保以代釋明，聲請宣
    告免為假執行，核無不合，爰酌定相當擔保金額准許之。至原告敗訴部份，其假
    執行之聲請，因訴之駁回而失所附麗，不予准許。
八、據上論結，本件原告之訴為一部有理由，一部無理由，依民事訴訟法第七十九條
    、第八十五條第二項、第三百八十九條第一項第五款、第三百九十二條第二項，
    判決如主文。
中　　　華　　　民　　　國　　九十三　　年　　　二　　　月　　 十七 　　日
                                      民事庭法　　　官    王萬金
正本係照原本作成。
如對本判決上訴，須於判決送達後廿日內向本院提出上訴狀。
中　　　華　　　民　　　國　　九十三　　年　　　二　　　月　　 十七 　　日
                                            法院書記官    白孝慈
